【裁判字號】    98,勞上易,104
【裁判日期】    981209
【裁判案由】    給付退休金
【裁判全文】
臺灣高等法院民事判決               98年度勞上易字第104號
上  訴  人  甲○○
被 上 訴人  臺灣富士全錄股份有限公司
法定代理人  宮修
訴訟代理人  乙○○
上列當事人間給付退休金事件，上訴人對於中華民國98年7月31
日臺灣臺北地方法院98年度勞訴字第61號第一審判決提起上訴，
本院於98年11月25日言詞辯論終結，判決如下：
    主  文
上訴駁回。
第二審訴訟費用由上訴人負擔。
    事實及理由
一、上訴人起訴主張：上訴人原任職於被上訴人公司，約定月薪
    為新台幣（下同）8萬7,020元，嗣於民國（下同）97年間退
    休，退休金基數為45個，詎被上訴人計算退休金時，未將上
    訴人於退休前6個月內領取之96年度10天不休假代金算入平
    均工資，致上訴人短領退休金21萬7,550元，爰依勞動契約
    之法律關係，求為命被上訴人給付上訴人21萬7,550元，及
    自起訴狀繕本送達被上訴人之翌日起至清償日止，按年息百
    分之5計算利息之判決。原審判決上訴人敗訴，上訴人不服
    提起上訴。並於本院聲明：(一)原判決廢棄。(二)被上訴人應給
    付上訴人21萬7,550元及自起訴狀繕本送達翌日起至清償日
    止，按年息百分之5計算之利息。
二、被上訴人則以：不休假獎金係屬員工因特別休假不休假所領
    取之恩惠性給付，非勞工因工作而獲得之報酬，並不具勞務
    對價性，且是否休假勞工得自行決定，若選擇休假自無庸給
    與不休假獎金，故不休假獎金不具經常性之性質，況不休假
    獎金須於年終累計當年應休未休之日數，始結算發給勞工，
    係屬按年之給付，核與勞動基準法第2條第3款有關工資規定
    要件不符，難認不休假獎金係屬工資。縱認不休假獎金係屬
    工資，上訴人亦應就其於特別休假日上班係經被上訴人徵求
    上訴人同意，被上訴人遂依勞動基準法第39條規定加倍給付
    工資乙事，負舉證責任。又上訴人所領取之不休假獎金係據
    其「當年度之休假」所產生，應視為全年度之所得，於計算
    平均工資時予以平均計入12個月，以避免退休時點之不同，
    造成退休金具領之差異，以符合公平原則等語，資為抗辯。
    並於本院聲明：上訴駁回。
三、經查上訴人原受僱於被上訴人，而依兩造契約約定上訴人月
    薪為8萬7,020元，上訴人業於97年6月30日退休，退休年資
    為45個基數，而96年度之應休未休假天數為10天，並於97年
    1月間領取不休假獎金等情，為兩造所不爭執（見本院卷第
    28、17頁、原審98年度勞訴字第61號卷第39頁），堪信為真
    實。
四、上訴人主張被上訴人計算其退休金時，未將其於退休前6個
    月內領取之96年度10天不休假代金算入平均工資，致其短領
    退休金，依勞動契約之法律關係，被上訴人應再給付其退休
    金21萬7,550元等情，為被上訴人所否認，並以前揭情詞置
    辯。經查：
  (一)按勞動基準法第2條第3款係規定：「工資：謂勞工因工作而
    獲得之報酬；包括工資、薪金及按計時、計日、計月、計件
    以現金或實物等方式給付之獎金、津貼及其他任何名義之經
    常性給與均屬之」，準此，工資之定義重點應在該款前段所
    敘「勞工因工作而獲得之報酬」，至於該款後段「包括」以
    下文字係例舉屬於工資之各項給與，規定包括「工資、薪金
    」、「按計時、計日、計月、計件……獎金、津貼」或「其
    他任何名義之經常性給與」均屬之，即應視其是否為勞工因
    工作而獲得之報酬而定。是雇主若為改善勞工生活而給付非
    經常性給與或為單方之目的，給付具有勉勵恩惠性質之給與
    ，即非勞工之工作給付之對價，無論其係固定發放與否，倘
    未變更其獎勵恩惠給與性質，亦不得列入工資範圍之內（最
    高法院91年度台上字第897號判決意旨參照）。
  (二)次按勞動基準法第38條規定，特別休假為勞工依任職年資，
    按年得享有之休假權利，其日數因勞工任職期間之久暫而有
    差異，乃為獎勵勞工繼續在同一雇主或事業單位工作滿一定
    期限而設，具有免除勞務之恩惠性質。又勞動基準法第39條
    規定：「第38條所定之特別休假，工資應由雇主照給。雇主
    經徵得勞工同意於休假日工作者，工資應加倍發給。」、勞
    動基準法施細則第24條第2、3款規定：「二特別休假日期應
    由勞雇雙方協商排定之。三特別休假因年度終結或終止契約
    而未休者，其應休未休之日數，雇主應發給工資。」，是勞
    工之特別休假日未工作，雇主仍應給付工資，如勞工已排定
    休假，但經雇主徵得勞工同意於該特別休假日工作者，依勞
    動基準法第39條規定，雇主應加倍發給工資；但如勞工未排
    定休假，致年度終結仍未能休畢，則屬勞動基準法施行細則
    第24條第3款之情形，雇主應按勞工未休日數發給日薪。易
    言之，勞工於該年度既未排定特別休假，其繼續工作僅能認
    為係在正常工時內提供勞務，不能指為在特別休假日工作，
    而雇主既已依勞動契約給付勞工薪資，其於年度終了再就勞
    工未休畢特別休假給與之金錢，當非勞工於年度內繼續工作
    之對價，僅能認係補償勞工未能享受特別休假所給與之代償
    金。況勞工於每一年度終結，是否均有未休畢之特別休假而
    得支領代償金，未必逐年相同，顯見勞工因年度終結未休畢
    特別休假而受領之給付，不具備經常性。則以特別休假之設
    計，旨在提供勞工休憩、調養身分之機會，並有餘暇充實文
    化、社會生活，增進生活品質，並非用以換取工資，更非藉
    以增加平均工資，是雇主因勞工未休特別休假所給付之金錢
    ，無論名稱及計算標準為何，均非勞工因工作而獲得之報酬
    ，也不具經常性，與勞動基準法所規定得算入平均工資之工
    資意義不同，自非屬工資性質。
  (三)查上訴人係主張上訴人未排休而被上訴人所給予上訴人此部
    分之不休假代金應列入平均工資等語（見本院卷第36頁），
    並非勞動基準法第39條所規定雇主經徵得勞工同意於排定休
    假日工作之情形，而與勞動基準法施行細則第24條第3款規
    定相當，依前開說明，被上訴人於年度終結時所給付之特別
    休假未休工資，並非上訴人工作之對價，而屬被上訴人勉勵
    上訴人長期繼續工作之恩惠性給與，非屬勞動基準法第2條
    第3款所稱工資，自不能計入核算上訴人退休金之平均工資
    內。
  (四)上訴人另舉行政院勞工委員會82年5月19日（82）台勞動二
    字第25828號函（見本院卷第20頁）、85年5月6日（85）台
    勞動二字第114672號函（見原審97年度北勞調字第149號卷
    第8頁）主張本件不休假代金應列入平均工資云云，惟查該2
    函釋均係指勞動基準法第39條所定雇主經徵得勞工同意於已
    排定特別休假日工作，工資應加倍發給之情形，核與本件上
    訴人主張之不休假代金係屬未排定休假之情形不同，自不足
    據為上訴人有利之認定。
五、綜上所述，上訴人依勞動契約之法律關係，請求被上訴人給
    付上訴人短付之退休金21萬7,550元及法定遲延利息，不應
    准許。原審為上訴人敗訴之判決，並無不合。上訴論旨指摘
    原判決不當，求予廢棄改判，為無理由，應予駁回。
六、兩造其餘之攻擊或防禦方法及未經援用之證據，經本院斟酌
    後，認為均不足以影響本判決之結果，自無逐一詳予論駁之
    必要，併此敘明。
據上論結，本件上訴為無理由，依民事訴訟法第449條第1項、第
78條，判決如主文。
中    華    民    國    98    年    12    月     9    日
                    勞工法庭
                        審判長法  官 陳駿璧
                              法  官 李昆曄
                              法  官 李媛媛
正本係照原本作成。
不得上訴。
中    華    民    國    98    年    12    月    10    日
                              書記官 李華安

司法院資訊處製作；財團法人民間司法改革基金會備份。
